---
title: "Türkiye'de Cinsiyet ve Ölüm Nedenlerine Göre Ölümler"
subtitle: "MÜY665 İş Analitiği Dönem Projesi"
author: "Hande DOLAY, Sıla ÇELİKTAŞ YALÇINKAYA"
date: "2026-05-21"
format:
  html:
    toc: true
    toc-depth: 3
    code-fold: true
    code-tools: true
    theme: cosmo
    df-print: paged
execute:
  warning: false
  message: false
---

# Proje Genel Bakış ve Kapsamı

Bu projede Türkiye’de gerçekleşen ölüm olayları; yıl, cinsiyet ve ölüm nedeni değişkenleri açısından incelenmektedir. Çalışmanın temel amacı, ölüm nedenlerinin yıllar içerisindeki değişimini analiz etmek, kadın ve erkek ölüm sayıları arasındaki farklılıkları değerlendirmek ve en fazla ölüme neden olan hastalık veya dış etken gruplarını belirlemektir.

Proje kapsamında veri seti R programlama dili kullanılarak analiz edilmiştir. Analiz sürecinde veri düzenleme, keşifsel veri analizi, görselleştirme, trend analizi ve basit model uydurma adımları uygulanmıştır. Elde edilen bulgular grafikler ve tablolar aracılığıyla yorumlanmıştır.

Bu çalışma, Türkiye’de ölüm nedenlerinin zaman içerisindeki değişimini anlamaya yönelik betimsel ve analitik bir inceleme sunmaktadır.

# Veri

Bu projede kullanılan veri seti, Türkiye’de ölüm nedenlerini cinsiyet ve yıllara göre göstermektedir. Veri seti tidy data formatındadır. Yani her satır tek bir gözlemi temsil etmektedir.

Veri setinde her gözlem belirli bir **yıl**, **cinsiyet** ve **ölüm nedeni** için gerçekleşen **ölüm sayısını** göstermektedir.

Kullanılacak paketlerin yüklenmesi;

```{r}

#Paketlerin Yüklenmesi 
library(tidyverse)
library(readxl)
library(scales)
library(knitr)
library(broom)

#Verinin R ortamına aktarılması
veri <- read_excel("olum_nedenleri_tidy.csv.xlsx")

# Verinin genel yapısı
glimpse(veri)

#Verinin ilk satırları
veri %>%
  head(10) %>%
  kable()
```

## Veri Kaynağı

Bu çalışmada kullanılan veri seti, Türkiye İstatistik Kurumu tarafından yayımlanan ölüm ve ölüm nedeni istatistiklerinden türetilmiştir. Veri seti analiz için uygun hale getirilerek tidy data formatına dönüştürülmüştür.

Türkiye İstatistik Kurumu, Türkiye’ye ilişkin resmi istatistikleri yayımlayan temel kamu kurumudur. Bu nedenle veri seti gerçek dünya verisi niteliği taşımaktadır ve Türkiye ile doğrudan ilişkilidir.

Veri Kaynağı Referansı : <https://veriportali.tuik.gov.tr/tr/press/54195>

## Veri Hakkında Genel Bilgiler

Veri setinde temel olarak dört ana değişken bulunmaktadır:

-   `yil`: Ölüm sayısının ait olduğu yıl

-   `cinsiyet`: Kadın, Erkek veya Toplam bilgisi

-   `olum_nedeni`: Ölüm nedeni kategorisi

-   `olum_sayisi`: İlgili yıl, cinsiyet ve ölüm nedeni için ölüm sayısı

```{r}

#Veri Setinin Genel Özeti
veri %>%
  summarise(
    toplam_satir = n(),
    yil_sayisi = n_distinct(yil),
    cinsiyet_sayisi = n_distinct(cinsiyet),
    olum_nedeni_sayisi = n_distinct(olum_nedeni),
    ilk_yil = min(yil),
    son_yil = max(yil)
  ) %>%
  kable()

#Değişken Türlerinin Kontrolü
str(veri)

#Cinsiyet Kategorileri
veri %>%
  distinct(cinsiyet) %>%
  kable()

#Ölüm Nedeni Kategorileri
veri %>%
  distinct(olum_nedeni) %>%
  kable()
```

## Tercih Sebebi

Bu veri setinin tercih edilmesinin temel nedeni, Türkiye’ye ilişkin gerçek ve toplumsal açıdan önemli bir konuyu ele almasıdır. Ölüm nedenleri, toplum sağlığı, yaşamsal riskler ve demografik yapı hakkında önemli bilgiler sunmaktadır.

Veri setinde yıllara göre değişim bulunduğu için trend analizi yapılabilmektedir. Ayrıca cinsiyet değişkeni sayesinde kadın ve erkek ölüm sayıları karşılaştırılabilmektedir. Ölüm nedeni değişkeni ise hangi nedenlerin daha fazla ölüme yol açtığını inceleme imkânı sağlamaktadır.

Bu yönleriyle veri seti; keşifsel veri analizi, görselleştirme, karşılaştırmalı analiz ve basit modelleme çalışmaları için uygundur.

## Ön İşleme

Bu bölümde veri seti analiz için uygun hale getirilmiştir. Öncelikle değişkenlerin veri tipleri düzenlenmiş, ardından analizlerde kullanılacak alt veri setleri oluşturulmuştur.

Tüm nedenler satırı, toplam ölüm sayısını gösterdiği için genel ölüm trendi analizlerinde kullanılmıştır. Ancak ölüm nedenlerini ayrı ayrı incelemek istediğimiz bölümlerde bu satır analiz dışında bırakılmıştır.

Ayrıca cinsiyet karşılaştırması yapılacak analizlerde yalnızca Erkek ve Kadın kategorileri kullanılmıştır.

```{r}

#Veri Tiplerinin Düzenlenmesi
veri <- veri %>%
  mutate(
    yil = as.numeric(yil),
    olum_sayisi = as.numeric(olum_sayisi),
    cinsiyet = as.character(cinsiyet),
    olum_nedeni = as.character(olum_nedeni)
  )

#Eksik Veri Kontrolü
veri %>%
  summarise(
    eksik_yil = sum(is.na(yil)),
    eksik_cinsiyet = sum(is.na(cinsiyet)),
    eksik_olum_nedeni = sum(is.na(olum_nedeni)),
    eksik_olum_sayisi = sum(is.na(olum_sayisi))
  ) %>%
  kable()

#Analiz İçin Alt Veri Setlerinin Oluşturulması
# Toplam cinsiyet satırları
veri_toplam <- veri %>%
  filter(cinsiyet == "Toplam")

# Sadece erkek ve kadın satırları
veri_cinsiyet <- veri %>%
  filter(cinsiyet %in% c("Erkek", "Kadın"))

# Tüm nedenler hariç ölüm nedenleri
veri_neden <- veri %>%
  filter(olum_nedeni != "Tüm nedenler")

# Toplam cinsiyet için ölüm nedenleri
veri_neden_toplam <- veri %>%
  filter(
    cinsiyet == "Toplam",
    olum_nedeni != "Tüm nedenler"
  )

# Erkek ve kadın için ölüm nedenleri
veri_neden_cinsiyet <- veri %>%
  filter(
    cinsiyet %in% c("Erkek", "Kadın"),
    olum_nedeni != "Tüm nedenler"
  )
```

# Analiz

Bu bölümde veri seti üzerinde temel analizler yapılmıştır. Analizler üç ana eksende yürütülmüştür.

İlk olarak yıllara göre toplam ölüm sayıları incelenmiştir. İkinci olarak ölüm nedenlerine göre toplam ölüm sayıları karşılaştırılmıştır. Üçüncü olarak ise kadın ve erkek ölüm sayıları arasındaki farklılıklar değerlendirilmiştir.

Bu analizler sayesinde ölüm sayılarının zaman içerisindeki değişimi, öne çıkan ölüm nedenleri ve cinsiyete göre farklılaşmalar ortaya konulmuştur.\

## Keşifsel Veri Analizi

Keşifsel veri analizi kapsamında veri setinin genel yapısı, yıllara göre toplam ölüm sayısı, ölüm nedenlerine göre dağılım ve cinsiyete göre ölüm sayıları incelenmiştir.\

### Yıllara Göre Toplam Ölüm Sayısı

```{r}
toplam_olum <- veri %>%
  mutate(
    cinsiyet = str_squish(as.character(cinsiyet)),
    olum_nedeni = str_squish(as.character(olum_nedeni)),
    yil = as.numeric(yil),
    olum_sayisi = as.numeric(olum_sayisi)
  ) %>%
  filter(
    cinsiyet == "Toplam",
    str_detect(olum_nedeni, "^T.m nedenler$")
  ) %>%
  arrange(yil)

toplam_olum %>%
  select(yil, cinsiyet, olum_nedeni, olum_sayisi) %>%
  kable()

ggplot(toplam_olum, aes(x = yil, y = olum_sayisi, group = 1)) +
  geom_line(linewidth = 1) +
  geom_point(size = 2) +
  scale_y_continuous(labels = comma) +
  labs(
    title = "Yillara Gore Toplam Olum Sayisi",
    x = "Yil",
    y = "Olum Sayisi"
  ) +
  theme_minimal()
```

Grafik incelendiğinde, 2018 ve 2019 yıllarında toplam ölüm sayısının görece daha düşük ve birbirine yakın seviyelerde olduğu görülmektedir. 2020 yılında ise toplam ölüm sayısında belirgin bir artış başlamış, 2021 yılında bu artış en yüksek seviyeye ulaşmıştır.

2021 yılındaki bu belirgin yükseliş, ölüm nedenleri açısından değerlendirildiğinde COVID-19 salgınının etkisiyle açıklanabilir. TÜİK verilerine göre toplam ölüm sayısı 2020 yılında 507 bin 938 iken, 2021 yılında %11,4 artarak 565 bin 594’e yükselmiştir. Ayrıca COVID-19 kaynaklı ölüm sayısı 2021 yılında 65 bin 198 olarak açıklanmıştır. Bu nedenle 2021 yılındaki toplam ölüm sayısındaki zirvenin önemli nedenlerinden biri COVID-19 kaynaklı ölümlerdir.

2022 yılında toplam ölüm sayısının düşmesi, COVID-19 kaynaklı ölüm etkisinin önceki yıla göre azalmasıyla ilişkilendirilebilir. 2023 yılında yeniden bir artış görülse de bu artış 2021 seviyesine ulaşmamıştır. 2024 yılında ise toplam ölüm sayısında tekrar azalış görülmektedir.

Genel olarak grafik, 2020-2021 döneminde toplam ölüm sayılarında olağan dışı bir yükseliş yaşandığını göstermektedir. Ölüm nedenleri dikkate alındığında, özellikle 2021 yılındaki artışın COVID-19 salgınıyla güçlü biçimde ilişkili olduğu söylenebilir. Bu nedenle toplam ölüm eğilimini yorumlarken COVID-19’un dönemsel etkisi ayrıca dikkate alınmalıdır.

### Ölüm Nedenlerine Göre Toplam Ölüm Sayısı

```{r}
en_fazla_neden <- veri_neden_toplam %>%
  group_by(olum_nedeni) %>%
  summarise(
    toplam_olum = sum(olum_sayisi, na.rm = TRUE),
    .groups = "drop"
  ) %>%
  arrange(desc(toplam_olum))

en_fazla_neden %>%
  kable()

```

### En Fazla Ölüm Görülen İlk 10 Neden

```{r}
en_fazla_neden %>%
  mutate(
    olum_nedeni = str_squish(as.character(olum_nedeni))
  ) %>%
  filter(
    !str_detect(olum_nedeni, regex("^T.m nedenler$", ignore_case = TRUE))
  ) %>%
  slice_max(order_by = toplam_olum, n = 10) %>%
  ggplot(aes(
    x = reorder(olum_nedeni, toplam_olum),
    y = toplam_olum,
    fill = olum_nedeni
  )) +
  geom_col() +
  coord_flip() +
  scale_y_continuous(labels = comma) +
  labs(
    title = "En Fazla Olum Gorulen Ilk 10 Olum Nedeni",
    x = "Olum Nedeni",
    y = "Toplam Olum Sayisi",
    fill = "Olum Nedeni"
  ) +
  theme_minimal() +
  theme(
    legend.position = "none"
  )
```

Tablo ve grafik, analiz edilen yıllar boyunca ölüm nedenlerine göre toplam ölüm sayılarını göstermektedir. İlk satırda yer alan “Tüm nedenler” değeri, bütün ölüm nedenlerinin toplamını ifade etmektedir. Bu nedenle toplam ölüm sayısı 3.455.773 olarak görülmektedir.\
\
Ölüm nedenleri ayrı ayrı incelendiğinde, en yüksek ölüm sayısının “Dolaşım sistemi hastalıkları” kategorisinde olduğu görülmektedir. Bu kategoride toplam 1.231.623 ölüm gerçekleşmiştir. Bu durum, kalp ve damar hastalıklarının toplam ölümler içerisinde en önemli paya sahip olduğunu göstermektedir.\
\
İkinci sırada “İyi huylu ve kötü huylu tümörler” yer almaktadır. Bu kategoride toplam 558.414 ölüm görülmüştür. Bu sonuç, kanser ve tümör kaynaklı ölümlerin Türkiye’de önemli ölüm nedenleri arasında yer aldığını göstermektedir.\
\
Üçüncü sırada ise “Solunum sistemi hastalıkları” bulunmaktadır. Bu kategoride toplam 477.604 ölüm gerçekleşmiştir. Solunum sistemi hastalıklarının yüksek seviyede olması, özellikle yaşlı nüfus, kronik hastalıklar ve salgın dönemleri gibi faktörlerle ilişkilendirilebilir.\
\
Verilerde dikkat çeken bir diğer kategori “COVID-19”dur. COVID-19 kaynaklı ölüm sayısı 111.612 olarak görülmektedir. Bu değer, özellikle 2020 ve 2021 yıllarında toplam ölüm sayılarındaki artışı açıklamada önemli bir etkendir.\
\
Genel olarak, toplam ölümlerin büyük bölümünün kronik hastalık gruplarından kaynaklandığını göstermektedir. Özellikle dolaşım sistemi hastalıkları, tümörler ve solunum sistemi hastalıkları en baskın ölüm nedenleri olarak öne çıkmaktadır. COVID-19 ise dönemsel etkisi nedeniyle toplam ölüm sayıları üzerinde belirgin bir artış yaratmış özel bir ölüm nedeni olarak değerlendirilebilir.

### Cinsiyete Göre Toplam Ölüm Sayısı

Bu bölümde yalnızca `Erkek` ve `Kadın` kategorileri kullanılmıştır. `Toplam` kategorisi bu karşılaştırmaya dahil edilmemiştir.

```{r}
cinsiyet_toplam <- veri %>%
  mutate(
    cinsiyet = str_squish(as.character(cinsiyet)),
    olum_nedeni = str_squish(as.character(olum_nedeni)),
    yil = as.numeric(yil),
    olum_sayisi = as.numeric(olum_sayisi)
  ) %>%
  filter(
    cinsiyet %in% c("Erkek", "Kadın"),
    str_detect(olum_nedeni, regex("^T.m nedenler$", ignore_case = TRUE))
  ) %>%
  arrange(cinsiyet, yil)

ggplot(cinsiyet_toplam, aes(x = yil, y = olum_sayisi, color = cinsiyet, group = cinsiyet)) +
  geom_line(linewidth = 1) +
  geom_point(size = 2) +
  scale_y_continuous(labels = comma) +
  labs(
    title = "Cinsiyete Gore Toplam Olum Sayisi",
    x = "Yil",
    y = "Olum Sayisi",
    color = "Cinsiyet"
  ) +
  theme_minimal()
```

### Kadın-Erkek Ölüm Farkı

```{r}
cinsiyet_toplam_duzenli <- cinsiyet_toplam %>%
  mutate(
    cinsiyet = case_when(
      cinsiyet == "Kadın" ~ "Kadin",
      cinsiyet == "Erkek" ~ "Erkek",
      TRUE ~ cinsiyet
    )
  )

cinsiyet_fark <- cinsiyet_toplam_duzenli %>%
  pivot_wider(
    names_from = cinsiyet,
    values_from = olum_sayisi
  ) %>%
  mutate(
    erkek_kadin_farki = Erkek - Kadin,
    erkek_orani = Erkek / (Erkek + Kadin) * 100,
    kadin_orani = Kadin / (Erkek + Kadin) * 100
  )

cinsiyet_fark %>%
  kable(digits = 2)
```

2018 ve 2019 yıllarında hem kadın hem erkek ölüm sayıları birbirine yakın bir seyir izlerken, 2020 yılında iki cinsiyette de belirgin bir artış yaşanmıştır. 2021 yılındaki bu yükseliş, COVID-19 salgınının toplam ölüm sayıları üzerindeki etkisiyle ilişkilendirilebilir.

Grafik ve tablo incelendiğinde, 2020-2021 döneminde hem erkeklerde hem kadınlarda toplam ölüm sayısında artış yaşandığı görülmektedir. Ancak bu dönemde kadın ölüm sayısındaki artış eğimi erkeklere göre daha belirgin görünmektedir. Bu durum, kadınlarda ölüm sayısının 2020’den 2021’e geçerken oransal olarak daha hızlı arttığını düşündürmektedir.\
\
Erkek ölüm sayısı her yıl kadın ölüm sayısından yüksek olmasına rağmen, 2020-2021 dönemindeki artış hızı kadınlarda daha dikkat çekicidir. Bu nedenle yalnızca toplam ölüm sayısına bakmak yerine, yıllık değişim oranlarını cinsiyet bazında incelemek daha doğru bir değerlendirme sağlar.

### İlk 5 Ölüm Nedeninin Belirlenmesi

```{r}
ilk5_neden <- en_fazla_neden %>%
  mutate(
    olum_nedeni = str_squish(as.character(olum_nedeni))
  ) %>%
  filter(
    !str_detect(olum_nedeni, regex("^T.m nedenler$", ignore_case = TRUE))
  ) %>%
  slice_max(order_by = toplam_olum, n = 5) %>%
  pull(olum_nedeni)

ilk5_neden
```

### İlk 5 Ölüm Nedeninde Cinsiyete Göre Dağılım

```{r}
# Cinsiyet ve ölüm nedeni bazlı veriyi hazırlama
veri_neden_cinsiyet <- veri %>%
  mutate(
    cinsiyet = str_squish(as.character(cinsiyet)),
    cinsiyet = case_when(
      cinsiyet == "Kadın" ~ "Kadin",
      cinsiyet == "Erkek" ~ "Erkek",
      TRUE ~ cinsiyet
    ),
    olum_nedeni = str_squish(as.character(olum_nedeni)),
    yil = as.numeric(yil),
    olum_sayisi = as.numeric(olum_sayisi)
  ) %>%
  filter(
    cinsiyet %in% c("Erkek", "Kadin"),
    !str_detect(olum_nedeni, regex("^T.m nedenler$", ignore_case = TRUE))
  )

# Tüm nedenler çıkarılarak ilk 5 ölüm nedeni belirlenir
ilk5_neden <- en_fazla_neden %>%
  mutate(
    olum_nedeni = str_squish(as.character(olum_nedeni))
  ) %>%
  filter(
    !str_detect(olum_nedeni, regex("^T.m nedenler$", ignore_case = TRUE))
  ) %>%
  slice_max(order_by = toplam_olum, n = 5) %>%
  pull(olum_nedeni)

# Cinsiyet ve ölüm nedeni bazında toplam ölüm sayısı
cinsiyet_neden_ozet <- veri_neden_cinsiyet %>%
  group_by(olum_nedeni, cinsiyet) %>%
  summarise(
    toplam_olum = sum(olum_sayisi, na.rm = TRUE),
    .groups = "drop"
  )

# Yüzdesel dağılım hesabı
cinsiyet_neden_yuzde <- cinsiyet_neden_ozet %>%
  filter(olum_nedeni %in% ilk5_neden) %>%
  group_by(olum_nedeni) %>%
  mutate(
    neden_toplami = sum(toplam_olum),
    yuzde = toplam_olum / neden_toplami * 100
  ) %>%
  ungroup()

cinsiyet_neden_yuzde %>%
  kable(digits = 2)
cinsiyet_neden_yuzde %>%
  ggplot(aes(
    x = reorder(olum_nedeni, neden_toplami),
    y = yuzde,
    fill = cinsiyet
  )) +
  geom_col(position = "dodge") +
  coord_flip() +
  labs(
    title = "Ilk 5 Olum Nedeninde Cinsiyete Gore Yuzdesel Dagilim",
    x = "Olum Nedeni",
    y = "Yuzde (%)",
    fill = "Cinsiyet"
  ) +
  theme_minimal()
```

Grafik, en fazla ölüm görülen ilk 5 ölüm nedeni içinde kadın ve erkeklerin yüzdesel dağılımını göstermektedir. Bu grafik mutlak ölüm sayılarını değil, her ölüm nedeni içerisinde kadın ve erkek payının yüzde olarak nasıl dağıldığını göstermesi açısından önemlidir.\
\
Dolaşım sistemi hastalıklarında kadın ve erkek oranlarının birbirine oldukça yakın olduğu görülmektedir. Erkeklerin oranı kadınlara göre çok az daha yüksek olsa da, bu ölüm nedeni her iki cinsiyet için de benzer düzeyde önemli bir risk oluşturmaktadır.\
\
İyi huylu ve kötü huylu tümörler kategorisinde erkeklerin yüzdesel payı kadınlara göre belirgin şekilde daha yüksektir. Grafiğe göre bu kategoride erkeklerin oranı yaklaşık %60’ın üzerinde, kadınların oranı ise yaklaşık %40 seviyesindedir. Bu durum, tümör kaynaklı ölümlerin erkeklerde daha yüksek oranda görüldüğünü göstermektedir.\
\
Solunum sistemi hastalıklarında da erkeklerin payı kadınlardan fazladır. Erkek oranı yaklaşık %55-60 aralığında iken kadın oranı yaklaşık %40-45 aralığındadır. Bu sonuç, solunum sistemi hastalıklarının erkeklerde daha yüksek ölüm yükü oluşturduğunu göstermektedir.\
\
“Bilinmeyen” ölüm nedeni kategorisinde de erkeklerin oranı kadınlardan belirgin şekilde yüksektir. Bu kategori, ölüm nedeninin net sınıflandırılamadığı durumları içerdiği için yorumlanırken dikkatli değerlendirilmelidir.\
\
İç salgı bezi, beslenme ve metabolizmayla ilgili hastalıklar kategorisinde ise diğer kategorilerden farklı olarak kadınların payı erkeklerden daha yüksektir. Kadın oranının yaklaşık %55, erkek oranının ise yaklaşık %45 seviyesinde olduğu görülmektedir. Bu durum, bu hastalık grubunda kadın ölümlerinin erkeklere göre daha yüksek paya sahip olduğunu göstermektedir.\
\
Genel olarak grafik, ölüm nedenlerinin cinsiyete göre farklı dağılım gösterdiğini ortaya koymaktadır. Erkekler özellikle tümörler, solunum sistemi hastalıkları ve bilinmeyen nedenlerde daha yüksek paya sahipken; kadınlar iç salgı bezi, beslenme ve metabolizma hastalıklarında daha yüksek orana sahiptir. Dolaşım sistemi hastalıklarında ise kadın ve erkek oranları birbirine daha yakındır.

### Box Plot ile Ölüm Sayılarının Dağılımı

Bu bölümde ölüm sayılarının ölüm nedenlerine göre dağılımı box plot grafiği ile incelenmiştir. Box plot grafiği, her ölüm nedeni için ölüm sayılarının medyanını, yayılımını ve olası uç değerleri göstermektedir.

```{r}
boxplot_veri <- veri_neden_toplam %>%
  group_by(olum_nedeni) %>%
  mutate(toplam_neden_olum = sum(olum_sayisi, na.rm = TRUE)) %>%
  ungroup() %>%
  filter(olum_nedeni %in% ilk5_neden)

ggplot(boxplot_veri, aes(
  x = reorder(olum_nedeni, toplam_neden_olum),
  y = olum_sayisi,
  fill = olum_nedeni
)) +
  geom_boxplot() +
  coord_flip() +
  scale_y_log10(labels = comma) +
  labs(
    title = "Ilk 5 Olum Nedeninde Olum Sayilarinin Logaritmik Dagilimi",
    x = "Olum Nedeni",
    y = "Olum Sayisi - Logaritmik Olcek",
    fill = "Olum Nedeni"
  ) +
  theme_minimal() +
  theme(
    legend.position = "none"
  )
```

Bu grafik, en fazla ölüm görülen ilk 5 ölüm nedeninde ölüm sayılarının yıllara göre dağılımını box plot grafiği ile göstermektedir. Grafik logaritmik ölçekle çizilmiştir. Logaritmik ölçek kullanılması, ölüm sayıları arasındaki büyük farkların daha dengeli görünmesini sağlamaktadır.\
\
Box plot grafiği ölüm nedenlerine göre ölüm sayılarının yıllar arasındaki yayılımını göstermektedir. Yayılımın geniş olması, ilgili ölüm nedeninde yıllar arasında ölüm sayılarının daha fazla değiştiğini; dar olması ise ölüm sayılarının daha istikrarlı seyrettiğini ifade eder.\
\
Grafikte “Dolaşım sistemi hastalıkları” en yüksek ölüm sayısına sahip kategori olarak öne çıkmaktadır. Bu kategoride kutu yapısı oldukça dar görünmektedir. Bu durum, dolaşım sistemi hastalıklarına bağlı ölüm sayılarının yıllar arasında çok büyük dalgalanma göstermediğini, belirli bir yüksek seviyede istikrarlı biçimde seyrettiğini göstermektedir.\
\
“İyi huylu ve kötü huylu tümörler” kategorisinde de yayılım oldukça sınırlıdır. Box plotun dar olması, tümör kaynaklı ölüm sayılarının yıllar arasında birbirine yakın değerlerde gerçekleştiğini göstermektedir. Yani bu ölüm nedeni yüksek seviyede olmakla birlikte yıllara göre daha düzenli bir yapı sergilemektedir.\
\
“Solunum sistemi hastalıkları” kategorisinde yayılımın dolaşım sistemi hastalıkları ve tümörlere göre biraz daha belirgin olduğu görülmektedir. Bu durum, solunum sistemi hastalıklarına bağlı ölüm sayılarının bazı yıllarda daha fazla değiştiğini düşündürmektedir. Özellikle salgın dönemleri veya mevsimsel etkiler bu kategorideki değişkenliği artırmış olabilir.\
\
“Bilinmeyen” kategorisi yayılım açısından en dikkat çeken gruplardan biridir. Kutunun daha geniş olması ve uç değer görülmesi, bu kategoride yıllar arasında ölüm sayılarının daha değişken olduğunu göstermektedir. Bu durum, bazı yıllarda bilinmeyen nedenlere bağlı ölüm kayıtlarının diğer yıllara göre farklılaştığını düşündürmektedir.\
\
“İç salgı bezi, beslenme ve metabolizmayla ilgili hastalıklar” kategorisinde ise yayılım görece daha dardır. Bu, ilgili ölüm nedeninde yıllar arasında daha sınırlı bir değişim olduğunu göstermektedir.\
\
Genel olarak değerlendirildiğinde, dolaşım sistemi hastalıkları ve tümörler yüksek ölüm sayılarına sahip olmalarına rağmen daha dar yayılım göstermektedir. Buna karşılık bilinmeyen nedenler ve kısmen solunum sistemi hastalıkları daha geniş yayılıma sahiptir. Bu durum, bazı ölüm nedenlerinin yıllar boyunca daha istikrarlı, bazılarının ise dönemsel koşullara bağlı olarak daha değişken seyrettiğini göstermektedir.

## Trend Analizi

Trend analizi bölümünde toplam ölüm sayılarının yıllara göre artış veya azalış eğilimi incelenmiştir. Bunun için yıllık değişim miktarı ve yıllık değişim oranı hesaplanmıştır.

### Toplam Ölüm Sayısında Yıllık Değişim

```{r}
toplam_olum_degisim <- toplam_olum %>%
  arrange(yil) %>%
  mutate(
    onceki_yil_olum = lag(olum_sayisi),
    fark = olum_sayisi - onceki_yil_olum,
    degisim_orani = (olum_sayisi / onceki_yil_olum - 1) * 100
  )

toplam_olum_degisim %>%
  kable(digits = 2)
```

Bu tablo, toplam ölüm sayısının bir önceki yıla göre ne kadar değiştiğini göstermektedir. `fark` sütunu sayısal değişimi, `degisim_orani` sütunu ise yüzdesel değişimi ifade etmektedir.

### Yıllık Değişim Oranı Grafiği

```{r}
ggplot(toplam_olum_degisim, aes(x = yil, y = degisim_orani)) +
  geom_hline(yintercept = 0, linetype = "dashed") +
  geom_col() +
  labs(
    title = "Toplam Olum Sayisinda Yillik Degisim Orani",
    x = "Yil",
    y = "Degisim Orani (%)"
  ) +
  theme_minimal()
```

Bu grafik, toplam ölüm sayısının bir önceki yıla göre yüzde kaç arttığını veya azaldığını göstermektedir. Pozitif değerler artışı, negatif değerler ise azalışı ifade etmektedir.

### İlk 5 Ölüm Nedeninin Yıllara Göre Değişimi

```{r}
# Tüm nedenler çıkarılarak ilk 5 ölüm nedeni belirlenir
ilk5_neden <- en_fazla_neden %>%
  mutate(
    olum_nedeni = str_squish(as.character(olum_nedeni))
  ) %>%
  filter(
    !str_detect(olum_nedeni, regex("^T.m nedenler$", ignore_case = TRUE))
  ) %>%
  slice_max(order_by = toplam_olum, n = 5) %>%
  pull(olum_nedeni)

# İlk 5 ölüm nedeninin yıllara göre değişimi
veri_neden_toplam %>%
  mutate(
    olum_nedeni = str_squish(as.character(olum_nedeni))
  ) %>%
  filter(
    !str_detect(olum_nedeni, regex("^T.m nedenler$", ignore_case = TRUE)),
    olum_nedeni %in% ilk5_neden
  ) %>%
  ggplot(aes(
    x = yil,
    y = olum_sayisi,
    color = olum_nedeni,
    group = olum_nedeni
  )) +
  geom_line(linewidth = 1) +
  geom_point(size = 2) +
  scale_y_continuous(labels = comma) +
  labs(
    title = "Ilk 5 Olum Nedeninin Yillara Gore Degisimi",
    x = "Yil",
    y = "Olum Sayisi",
    color = "Olum Nedeni"
  ) +
  theme_minimal()
```

Bu grafik, en fazla ölüm görülen ilk 5 nedenin yıllar içerisindeki değişimini göstermektedir. Böylece hangi ölüm nedenlerinin zaman içinde artış veya azalış gösterdiği incelenebilir.

\
Genel olarak grafik, ölüm nedenleri arasında en güçlü ve sürekli yüksek seviyenin dolaşım sistemi hastalıklarında olduğunu göstermektedir. Tümörler daha stabil bir eğilim gösterirken, solunum sistemi hastalıkları ve bilinmeyen nedenler yıllar arasında daha fazla değişkenlik göstermektedir. Bu nedenle trend analizi, ölüm nedenlerinin yalnızca toplam büyüklük açısından değil, yıllara göre değişim davranışı açısından da farklılaştığını ortaya koymaktadır.

## Model Uydurma

Bu bölümde toplam ölüm sayısının yıllar içerisindeki eğilimini açıklamak için basit doğrusal regresyon modeli kurulmuştur. Modelde bağımlı değişken `olum_sayisi`, bağımsız değişken ise `yil` olarak belirlenmiştir.

Amaç, yıl değişkeninin toplam ölüm sayısı üzerinde doğrusal bir eğilim gösterip göstermediğini incelemektir.

### Basit Doğrusal Regresyon Modeli;

```{r}
model_toplam <- lm(olum_sayisi ~ yil, data = toplam_olum)

summary(model_toplam)
```

Bu model, yıllar ilerledikçe toplam ölüm sayısında doğrusal bir artış veya azalış eğilimi olup olmadığını göstermektedir. Modelde `yil` katsayısı pozitifse ölüm sayısının yıllar içinde artma eğiliminde olduğu, negatifse azalma eğiliminde olduğu söylenebilir.

Model Sonuçlarının Tablo Halinde Gösterimi

```{r}
glance(model_toplam) %>%
  select(r.squared, adj.r.squared, sigma, statistic, p.value) %>%
  kable(digits = 4)
```

`R-kare` değeri, modelin toplam ölüm sayısındaki değişimin ne kadarını yıl değişkeniyle açıklayabildiğini gösterir. Değer 1’e yaklaştıkça modelin açıklama gücü artar.

### Gerçek Değerler ve Model Tahmini

```{r}
toplam_olum_model <- toplam_olum %>%
  mutate(tahmin = predict(model_toplam))

ggplot(toplam_olum_model, aes(x = yil)) +
  geom_point(aes(y = olum_sayisi), size = 2) +
  geom_line(aes(y = olum_sayisi), linewidth = 1) +
  geom_line(aes(y = tahmin), linetype = "dashed", linewidth = 1) +
  scale_y_continuous(labels = comma) +
  labs(
    title = "Toplam Olum Sayisi Icin Dogrusal Model",
    x = "Yil",
    y = "Olum Sayisi"
  ) +
  theme_minimal()
```

Bu grafikte gerçek ölüm sayıları ile model tarafından tahmin edilen değerler birlikte gösterilmiştir. Gerçek değerler ile tahmin çizgisi arasındaki farklar modelin başarısını görsel olarak değerlendirmeye yardımcı olur.

Grafikte kesiksiz çizgi gerçek toplam ölüm sayılarını, kesikli çizgi ise basit doğrusal regresyon modeliyle tahmin edilen eğilimi göstermektedir. Regresyon modeli, yıllar ilerledikçe toplam ölüm sayısında genel olarak artış yönlü bir eğilim olduğunu göstermektedir. Kesikli çizginin yukarı yönlü olması, modelin 2018-2024 döneminde ölüm sayılarında ortalama olarak artış eğilimi yakaladığını ifade eder.\
\
Ancak gerçek değerler incelendiğinde toplam ölüm sayılarının doğrusal bir şekilde artmadığı, yıllara göre dalgalı bir yapı gösterdiği görülmektedir. 2018 ve 2019 yıllarında gerçek ölüm sayıları model tahmininin altında kalmaktadır. 2020 yılında gerçek değer model tahmininin üzerine çıkmış, 2021 yılında ise çok belirgin biçimde model çizgisinin üstünde gerçekleşmiştir. Bu durum, 2021 yılında olağan dışı bir artış yaşandığını göstermektedir.\
\
2021 yılındaki bu zirve, COVID-19 salgınının toplam ölüm sayıları üzerindeki etkisiyle ilişkilendirilebilir. Basit doğrusal regresyon modeli genel eğilimi yakalamaya çalışsa da, COVID-19 gibi olağan dışı dönemsel etkileri tam olarak açıklamakta yetersiz kalmaktadır. Bu nedenle 2021 yılındaki gerçek ölüm sayısı, modelin tahmin ettiği değerin oldukça üzerine çıkmıştır.\
\
2022 yılında gerçek ölüm sayısı düşerek model çizgisine yaklaşmıştır. Bu yıl, model tahmini ile gerçek değerlerin birbirine daha yakın olduğu dönemlerden biridir. 2023 yılında gerçek değer yine model çizgisine yakın seyretmiş, ancak 2024 yılında gerçek ölüm sayısı model tahmininin altında kalmıştır. Bu durum, modelin son yıl için gerçek değerden daha yüksek bir ölüm sayısı tahmin ettiğini göstermektedir.\
\
Genel olarak değerlendirildiğinde, basit doğrusal regresyon modeli toplam ölüm sayısındaki uzun dönemli artış eğilimini göstermede faydalıdır. Ancak gerçek ölüm sayıları özellikle 2020-2021 döneminde salgın etkisi nedeniyle modelden belirgin şekilde sapmıştır. Bu nedenle bu model, genel trendi anlamak için kullanılabilir; fakat yıllar arasındaki ani artış ve düşüşleri açıklamak için tek başına yeterli değildir. Daha gelişmiş modellerde COVID-19 gibi özel dönem etkileri veya ölüm nedenleri ayrı değişkenler olarak modele dahil edilebilir.

### Model Hata Metrikleri

```{r}
model_hata <- toplam_olum_model %>%
  mutate(
    hata = olum_sayisi - tahmin,
    mutlak_hata = abs(hata),
    kare_hata = hata^2,
    yuzde_hata = abs(hata / olum_sayisi) * 100
  ) %>%
  summarise(
    MAD = mean(mutlak_hata, na.rm = TRUE),
    MSE = mean(kare_hata, na.rm = TRUE),
    RMSE = sqrt(MSE),
    MAPE = mean(yuzde_hata, na.rm = TRUE)
  )

model_hata %>%
  kable(digits = 2)
```

MAD, MSE, RMSE ve MAPE değerleri modelin tahmin hatasını değerlendirmek için kullanılmıştır. Hata değerlerinin düşük olması modelin gerçek değerlere daha yakın tahmin yaptığını gösterir.

# Sonuçlar ve Ana Çıkarımlar

Bu proje kapsamında Türkiye’de 2018-2024 yılları arasında gerçekleşen ölümler; yıl, cinsiyet ve ölüm nedeni değişkenleri açısından incelenmiştir. Analizlerde toplam ölüm sayılarının yıllara göre değişimi, ölüm nedenlerinin toplam ölümler içindeki ağırlığı, kadın-erkek dağılımı, yıllık değişim eğilimleri ve basit doğrusal regresyon modeli birlikte değerlendirilmiştir.\
\
Genel ölüm eğilimi incelendiğinde, 2018 ve 2019 yıllarında toplam ölüm sayılarının görece daha düşük ve birbirine yakın seviyelerde olduğu görülmüştür. 2020 yılında ölüm sayılarında belirgin bir artış başlamış, 2021 yılında ise incelenen dönemin en yüksek ölüm sayısına ulaşılmıştır. Bu artışın en önemli nedenlerinden biri COVID-19 salgınının etkisidir. COVID-19 kaynaklı ölümler, özellikle 2020-2021 döneminde toplam ölüm sayılarının olağan eğilimin üzerine çıkmasına yol açmıştır. 2022 yılında toplam ölüm sayısında düşüş görülmüş, 2023 yılında yeniden artış yaşanmış, 2024 yılında ise tekrar azalma meydana gelmiştir. Bu durum, toplam ölüm sayılarının doğrusal ve sabit bir artış göstermediğini; yıllara göre dalgalı bir seyir izlediğini ortaya koymaktadır.\
\
Ölüm nedenleri açısından bakıldığında, toplam ölümler içerisinde en büyük payın dolaşım sistemi hastalıklarına ait olduğu görülmüştür. Bu kategori, analiz edilen dönem boyunca en yüksek ölüm yüküne sahip ölüm nedeni olarak öne çıkmaktadır. Dolaşım sistemi hastalıklarını iyi huylu ve kötü huylu tümörler ile solunum sistemi hastalıkları takip etmektedir. Bu sonuç, Türkiye’de ölümlerin önemli bir bölümünün kronik hastalık gruplarından kaynaklandığını göstermektedir. COVID-19 ise dönemsel etkisi güçlü olan özel bir ölüm nedeni olarak değerlendirilmiş ve özellikle 2021 yılındaki toplam ölüm artışını açıklamada önemli bir unsur olmuştur.\
\
Cinsiyet bazlı analizlerde, erkek ölüm sayılarının genel olarak kadın ölüm sayılarından daha yüksek olduğu görülmüştür. Ancak 2020-2021 döneminde kadın ölüm sayısındaki artış eğiminin erkeklere göre daha belirgin olduğu dikkat çekmektedir. Bu durum, ilgili dönemde kadın ölüm sayılarının oransal olarak daha hızlı arttığını göstermektedir. Buna rağmen mutlak değer olarak erkek ölüm sayıları tüm yıllarda kadın ölüm sayılarının üzerinde kalmıştır.\
\
İlk 5 ölüm nedeni cinsiyete göre incelendiğinde, dolaşım sistemi hastalıklarında kadın ve erkek oranlarının birbirine yakın olduğu görülmektedir. Tümörler, solunum sistemi hastalıkları ve bilinmeyen nedenlerde erkeklerin yüzdesel payı kadınlara göre daha yüksektir. Buna karşılık iç salgı bezi, beslenme ve metabolizmayla ilgili hastalıklarda kadınların payı erkeklerden fazladır. Bu bulgu, ölüm nedenlerinin cinsiyete göre farklı dağılım gösterebildiğini ortaya koymaktadır.\
\
Box plot analizi, ölüm nedenlerinin yalnızca toplam ölüm sayısı açısından değil, yıllar arası yayılım açısından da farklılaştığını göstermiştir. Dolaşım sistemi hastalıkları ve tümörler yüksek ölüm sayılarına sahip olmalarına rağmen daha dar bir yayılım göstermektedir. Bu durum, bu ölüm nedenlerinin yıllar boyunca daha istikrarlı seyrettiğini düşündürmektedir. Buna karşılık bilinmeyen nedenler ve kısmen solunum sistemi hastalıklarında daha geniş yayılım görülmektedir. Bu da ilgili kategorilerde yıllar arası değişkenliğin daha fazla olduğunu göstermektedir.\
\
Trend analizi sonucunda, toplam ölüm sayılarında 2018-2024 döneminde genel olarak artış yönlü bir eğilim olduğu görülmüştür. Ancak bu eğilim her yıl düzenli bir artış şeklinde gerçekleşmemiştir. Özellikle 2021 yılındaki COVID-19 etkisi, toplam ölüm sayılarında olağan dışı bir zirve oluşturmuştur. Bu nedenle toplam ölüm eğilimini değerlendirirken salgın gibi dönemsel etkilerin dikkate alınması gerekmektedir.\
\
Basit doğrusal regresyon modeli, toplam ölüm sayısının yıllar içerisindeki genel eğilimini göstermek amacıyla kullanılmıştır. Modelin kesikli tahmin çizgisi genel olarak yukarı yönlü bir eğilim göstermektedir. Ancak gerçek değerler, özellikle 2020 ve 2021 yıllarında model tahminlerinden belirgin şekilde sapmıştır. Bu durum, basit doğrusal regresyon modelinin genel trendi göstermede faydalı olduğunu; fakat COVID-19 gibi olağan dışı etkileri açıklamada sınırlı kaldığını göstermektedir.\
\
Genel olarak bu proje, Türkiye’de ölüm sayılarının yalnızca toplam değerler üzerinden değil; ölüm nedeni, cinsiyet ve yıl değişkenleri birlikte ele alınarak değerlendirilmesi gerektiğini göstermektedir. Elde edilen bulgular, toplum sağlığı açısından dolaşım sistemi hastalıkları, tümörler, solunum sistemi hastalıkları ve salgın kaynaklı ölümlerin dikkatle izlenmesi gerektiğini ortaya koymaktadır. Ayrıca cinsiyet bazlı farklılıklar, sağlık politikalarının ve risk değerlendirmelerinin daha ayrıntılı yapılması gerektiğini göstermektedir.
